臺灣臺中地方法院民事判決
110年度訴字第533號
原      告  連家芳  

訴訟代理人  張啟富律師
被      告  王萬進  

訴訟代理人  陳  市  
被      告  王寅生  
訴訟代理人  王湘慈  
被      告  王居卿  


訴訟代理人  王朝煌  
上列當事人間請求分割共有物事件，本院於111年4月11日言詞辯
論終結，判決如下：
    主    文
兩造共有坐落臺中市○○區○○○段○○○○段○○○地號（面積二百七十六
平方公尺）之土地，應予變價分割，所得價金由兩造依附表所示
之應有部分比例分配。
訴訟費用由兩造按附表所示應有部分比例負擔。
    事實及理由
壹、程序部分
    被告未於言詞辯論期日到場，核無民事訴訟法第386條各款
    所列情形，爰依原告之聲請，由其一造辯論而為判決。
貳、實體部分
一、原告主張：兩造共有坐落於臺中市○○區○○○段○○○○段000地號
    、面積276平方公尺土地（下稱系爭土地），因系爭土地並
    無法令限制不得分割之情形，共有人間復無契約約定不得分
    割之期限，爰依民法第823條第1項規定請求裁判分割。又倘
    若以原物分割成4筆，將使分割後之土地更為零碎、不規則
    ，難以供有效利用，有損土地之經濟價值，應採變價分割方
    式，較能發揮最高之經濟利用價值，且為最適當且公平之分
    割方法等語。並聲明：如主文第1項所示。
二、被告部分：
(一)被告王萬進則以：系爭土地係祖先留下，故不同意變價分割
    ，希望保留自身土地，又系爭土地無不分割之協議等語，資
    為抗辯。並聲明：原告之訴駁回。
(二)被告王寅生則以：系爭土地係祖先留下，故不同意變價分割
    ，希望保留自身土地，又王家有說好不分割，但未與原告有
    不分割之約定等語，資為抗辯。並聲明：原告之訴駁回。
(三)被告王居卿則以：其願意變價分割，但要自己私下買賣。又
    王家有說好不分割，但未與原告有不分割之約定等語，資為
    抗辯。並聲明：原告之訴駁回。
三、得心證之理由：
(一)按各共有人，除法令另有規定外，得隨時請求分割共有物。
    但因物之使用目的不能分割或契約訂有不分割之期限者，不
    在此限；分割之方法不能協議決定，或於協議決定後因消滅
    時效完成經共有人拒絕履行者，法院得因任何共有人之請求
    ，命為分配，民法第823條第1項、第824條第2項分別定有明
    文。所謂因物之使用目的不能分割，係指共有物繼續供他物
    之用，而為其物之利用所不可缺，或為一權利之行使所不可
    缺者而言（最高法院50年度台上字第970號判決意旨參照）
    ，例如界標、界牆、共有之契據，互有之共有物，區分所有
    建築物之共有基地，共有之通路等均然。經查，原告主張系
    爭土地為兩造共有，原告權利範圍為8分之3，被告王萬進權
    利範圍為8分之1、被告王寅生權利範圍為4分之1、被告王居
    卿權利範圍為4分之1，業據原告提出土地登記謄本、地籍圖
    等件為證（見調解卷第17、19、25頁，本院卷第101頁），
    堪以認定。又兩造就系爭土地並未訂立不分割之協議，亦無
    不能分割之情事，為被告於本院準備程序到庭所不爭執，堪
    認兩造無法達成分割系爭土地之協議，依前開規定，原告基
    於系爭土地之共有人地位提起本件訴訟，訴請裁判分割系爭
    土地，為屬有據，應予准許。
(二)再按分割之方法不能協議決定，或於協議決定後因消滅時效
    完成經共有人拒絕履行者，法院得因任何共有人之請求，命
    為下列之分配：一、以原物分配於各共有人。但各共有人均
    受原物之分配顯有困難者，得將原物分配於部分共有人。二
    、原物分配顯有困難時，得變賣共有物，以價金分配於各共
    有人；或以原物之一部分分配於各共有人，他部分變賣，以
    價金分配於各共有人，民法第824條第1項、第2項分別定有
    明文。又分割共有物究以原物分割或變價分割為適當，法院
    應斟酌當事人意願、共有物之使用情形、經濟效用及全體共
    有人之利益等情形而為適當之分割，不受共有人所主張分割
    方法之拘束；定共有物分割之方法，固可由法院自由裁量，
    但亦須以其方法適當者為限。又法院裁判分割共有物，須斟
    酌各共有人之利害關係、使用情形、共有物之性質及價值、
    經濟效用，符合公平經濟原則，其分割方法始得謂為適當（
    最高法院88年度台上字第600號、90年度台上字第1607號判
    決意旨參照）。經查，系爭土地面積僅276平方公尺，倘依
    兩造之應有部分比例為原物分割，將使系爭土地再遭細分，
    有損系爭土地之完整性，且其中被告王萬進依應有部分比例
    分得之土地面積僅為34.5平方公尺面積形成畸零地，使用效
    益不大，日後縱予變賣亦難爭取較佳售價。又雖受分配者對
    於未受分配或不能按其應有部分受分配者，依民法第824條
    第3項規定必須以金錢補償，惟各共有人對於金錢補償之標
    準或有不同，受分配之共有人亦未必有資力以金錢補償其他
    共有人，恐徒生兩造間紛爭，故兼採原物分配及金錢補償之
    分割方式亦未必妥適。而原告主張採行之變價分割方式，可
    由公眾或兩造間有意願之人以自由、公開程序競標，除原共
    有人有意承購者可出面競標並有優先承買權之保障外，使系
    爭土地在自由市場競爭之情形下反應出合理且適當之價值，
    讓各共有人能按其所有權應有部分比例分配合理之價金，以
    兼顧各共有人之利益及公平，爰斟酌系爭土地現況僅種植植
    物、土地之性質、經濟效用、兩造之利益及兩造於本件訴訟
    中所為之陳述等一切情狀，認系爭土地之分割方法，應以變
    賣系爭土地，並將價金分配於各共有人，不僅可使購買者就
    系爭土地為整體規劃、利用，更可使兩造獲取符合系爭土地
    附近地區不動產交易水準之變價利益，並避免前述採原物分
    割方法所致生系爭土地之使用上不經濟之情況。
四、綜上所述，原告訴請裁判分割系爭土地，為有理由。本院審
    酌系爭土地之使用現況、整體利用之經濟效益、各共有人之
    利益及兩造之意願，與原物分割將顯然減損系爭土地之價值
    ，並難以為通常之使用等不利經濟效用情形等一切情狀，認
    以原物分配顯有困難，應以變價分割為適當，爰判決如主文
    第1項所示之分割方法。
五、末按因共有物分割、經界或其他性質上類似之事件涉訟，由
    敗訴當事人負擔訴訟費用顯失公平者，法院得酌量情形，命
    勝訴之當事人負擔其一部，民事訴訟法第80條之1 定有明文
    。本件分割共有物之訴，本質上並無訟爭性，兩造本可互換
    地位，本件原告起訴雖於法有據，但被告應訴實因訴訟性質
    所不得不然，本院認為訴訟費用由兩造之任何一方全部負擔
    ，均顯失公平，而應由兩造依其應有部分之比例分擔，較為
    公允，爰諭知兩造訴訟費用負擔之比例如主文第2 項所示。
六、本件事證已臻明確，兩造其餘攻擊防禦方法及證據，核與判
    決之結果不生影響，爰不一一論列，併此敘明。
七、訴訟費用負擔之依據：民事訴訟法第80條之1。
中　　華　　民　　國　　111 　年　　5 　　月　　30　　日
                  民事第六庭    法  官  楊雅婷
正本係照原本作成。
如對本判決上訴，須於判決送達後20日內向本院提出上訴狀。如
委任律師提起上訴者，應一併繳納上訴審裁判費。
中　　華　　民　　國　　111 　年　　5 　　月　　30　　日
                                書記官  謝其任
附表：　　　　　　　　　　　　　　　　
編號 共有人 系爭土地所有權應有部分 備註  1.  王萬進 8分之1   2. 連家芳 8分之3   3.  王寅生 4分之1   4. 王居卿 4分之1